【裁判字號】    99,上易,338
【裁判日期】    990928
【裁判案由】    侵權行為損害賠償
【裁判全文】
臺灣高等法院臺中分院民事判決         99年度上易字第338號
上  訴  人  江能明  
被 上 訴人  何○○下稱Ａ女.
法定代理人  何○○卷內代號0.
訴訟代理人  廖宜祥律師
            何秀招  
上列當事人間請求侵權行為損害賠償事件，上訴人對於中華民國
99年6月15日臺灣苗栗地方法院98年度訴字第374號第一審判決提
起上訴，本院於99年9月14日言詞辯論終結，判決如下：
    主  文
上訴駁回。
第二審訴訟費用由上訴人負擔。
    事實及理由
一、按行政機關、司法機關及軍法機關所製作必須公示之文書，
    不得揭露被害人之姓名、出生年月日、住居所及其他足資識
    別被害人身份之資訊。性侵害犯罪防治法第 12條第2項定有
    明文。而依性侵害犯罪防治法施行細則第6條規定，本法（
    性侵害犯罪防治法）第 12條及第13條第1項所定足資識別被
    害人身份之資訊，包括被害人照片或影像、聲音、住址、親
    屬姓名或其關係、就讀學校與班級或工作場所等個人基本資
    料。查本件被上訴人係刑法第 222條性侵害犯罪之被害人，
    按諸首揭規定，本判決自不得揭露被上訴人何○○（下稱Ａ
    女，卷內代號00000000，真實姓名年籍均詳卷）暨其親屬、
    就讀學校老師之姓名、出生年月日、住居所及其他足資識別
    彼等身份之資訊。合先敘明。次按訴狀繕本送達後，被上訴
    人不得將原訴變更或追加他訴，但有上訴人同意、擴張或減
    縮應受判決事項之聲明者，不在此限；上訴人於訴之變更或
    追加無異議，而為本案之言詞辯論者，視為同意變更或追加
    。民事訴訟法第 255條第1項第1款、第3款及第2項分別載有
    明文。查本件被上訴人提起刑事附帶民事訴訟，原請求上訴
    人應給付新臺幣（下同） 250萬元，及自刑事附帶民事起訴
    狀繕本送達上訴人之翌日起至清償日止，按年息百分之 5計
    算之利息。嗣被上訴人於準備程序時變更請求判命上訴人應
    給付被上訴人 200萬元及法定遲延利息，核屬減縮應受判決
    事項之聲明，且上訴人對此並無意見而為本案之言詞辯論（
    見原審卷第50頁、第92頁），核與上開規定相符。併予敘明
    。
二、被上訴人主張：上訴人於民國（下同）97年11月17日前不詳
    時日晚間，於苗栗縣頭份鎮○○街25號處所，見未滿14歲之
    伊及伊弟弟何○○（下稱Ｂ男，卷內代號00000000B ，真實
    姓名年籍均詳卷）獨自在家，認有可趁之機，竟不顧伊之反
    對，違反伊之意願強行褪去伊褲子，再將生殖器插入伊陰道
    內，而對伊為性交行為。嗣伊在校接受性別平等教育課程時
    ，將上情轉知授課老師，經老師通報相關單位追查，始查悉
    此事。故上訴人侵權行為灼然至明，且其幾近喪心病狂之犯
    行猶令人髮指，蓋伊僅未滿12歲之幼女，上訴人竟趁機性侵
    ，此卑劣惡行，勢將造成伊永久無法平復之創傷，伊身心經
    此荼毒所受之戕害不能言喻，足徵上訴人侵權行為已臻人神
    共憤之地步。爰依民法第184條、第195條規定，求為命上訴
    人應給付伊新台幣（下同） 200萬元，及自刑事附帶民事起
    訴狀繕本送達翌日起至清償日止，按年息百分之 5計算之利
    息，並願供擔保，請准宣告假執行之判決。
三、上訴人則以：伊並未對被上訴人性侵害，實係被上訴人與其
    家屬故意設計陷害，欲敲詐錢財。故刑事一審雖判決伊有罪
    ，惟伊仍堅持上訴討回尊嚴，被上訴人請求伊應負侵權行為
    之損害賠償責任，顯無理由等語，資為抗辯；並求為判決駁
    回被上訴人之訴。
四、原審判命上訴人應給付被上訴人120萬元，及自98年7月17日
    起至清償日止，按年息百分之 5計算之利息，駁回被上訴人
    其餘之請求，並依被上訴人之聲請，就其勝訴部分，命供擔
    保為假執行之宣告，並駁回被上訴人其餘假執行之聲請。被
    上訴人就其敗訴部分未聲明不服，此部分已經確定；上訴人
    就其敗訴部分則聲明不服，求為判決(一)原判決命上訴人給付
    部分，及該部分假執行之宣告暨命負擔訴訟費用之裁判均廢
    棄；(二)上廢棄部分，被上訴人在第一審之訴及其假執行之聲
    請均駁回。被上訴人則求為判決駁回上訴。
五、被上訴人主張上訴人於前揭時、地，故意以強暴方法對其為
    性交之行為，為上訴人所否認，並以被上訴人與被上訴人父
    親故意設計陷害，欲敲詐錢財云云抗辯。經查：
  (一)被上訴人於警詢時陳稱：「叔叔（即上訴人）對我性侵害 1
    次，時間我不記得了，那天晚上爸爸出去辦事情，我和弟弟
    在看電視，他喝完酒來我家，走路東倒西歪的，進來後他就
    抱我，弟弟叫他走開，他就說不要，他把我抱去房間把我放
    在床上，就把房間門鎖起來，把弟弟關在房間外面，弟弟一
    直哭，他就對我做變態的事情，他先脫我的褲子然後脫自己
    的褲子，他就把雞雞插入我尿尿的地方，然後他有白白黏黏
    的東西有流出來…」等語（見新竹地檢署97年度偵字第8290
    號偵查卷第10頁）；於檢察官偵查中則供稱：「他對我性侵
    害只有 1次而已，那天是晚上，詳細時間、日期不記得了，
    當時我在頭份興隆里的住處，家裡面還有我、我弟弟及江能
    明。」「他到我家的時候，我在看電視，阿明叔叔有喝酒，
    他走進來把我叫到我和爸爸、弟弟睡的房間，他就先脫光我
    的褲子，之後再脫光他自己的褲子，他的生殖器有露出來，
    之後他就壓在我的身上，他的生殖器有插進我尿尿的地方，
    有一段時間，之後有白白黏黏的東西從我尿尿的地方流出來
    ，我就跑到浴室把它洗掉，江能明就坐在客廳的沙發上睡覺
    。」等語（見苗栗地檢署偵查卷第4至5頁）；於原法院刑事
    庭亦稱：上訴人是在很久以前晚上的時候對伊性侵害，當時
    係在伊住處，只有伊、伊弟弟及上訴人在場。上訴人有脫伊
    衣物致伊尿尿地方露出來，上訴人亦將自己的褲子脫掉露出
    生殖器，並把生殖器插入伊尿尿的地方等語（見原法院98年
    度訴字第 356號卷第47至48頁）。足見Ａ女就於上揭住處房
    間內遭致上訴人性侵害過程之供述，前後大致相符，且就上
    訴人當時如何對其為強制性交之情節、方式、手段亦均能詳
    實交代；再參以被上訴人於第一次警詢受詢時，僅年滿11歲
    ，苟非確有其事，豈能如此具體明確陳述，並堅指不移。從
    而，堪信被上訴人主張其遭上訴人性侵害等語，應為真實。
  (二)復查，依Ａ女上揭於警詢、偵查、原法院刑事庭所述內容，
    雖未能清楚指出於本案遭上訴人性侵之案發時間，且對於遭
    性侵次數，以及其弟Ｂ男案發時究竟係在房外或房內、當時
    有無哭泣等節，核Ａ女及Ｂ男二人之證詞，或有些許之不同
    。惟查：
  1.案發時間部分：據Ａ女於警詢所述，上訴人對伊性侵時間，
    因時間很久了，伊已經不記得了，只能確定是小學5 年級下
    學期搬至爸爸朋友家租的鐵皮屋以後等語（見新竹地檢署偵
    查卷第14頁）；又Ａ女父親於警詢亦證稱：「我是和我女兒
    及兒子三人一同租屋在我朋友的家中，是用鐵皮所搭造的房
    子。大約是在今（97）年3、4月左右搬去的。」、「我與被
    告大約是在今（97）年4、5月時，因在工地工作時所認識，
    那段時間他偶爾會來我家中找我聊天，之後因工作場所不同
    ，就沒有再往來了。就我印象中，江能明在那段時間，大約
    來我家中十餘次，之後就不曾來過我家了。」等語（見新竹
    地檢署偵查卷第16至17頁）；復佐以上訴人於原審準備程序
    時亦自承，伊確實於97年4、5月間某日晚間到被上訴人父親
    位於苗栗縣頭份鎮○○街湳湖 25號2樓租屋處等語（見原審
    卷第49頁）。則被上訴人Ａ女指稱伊遭上訴人性侵時間，係
    在伊與父親、弟弟搬至鐵皮屋住處後所發生等語，核與前開
    證據相符，亦無矛盾之處。稽之Ａ女當時為年僅11歲之稚女
    ，理解及表達能力較弱，突遭其父朋友為強制性侵害，於稚
    幼心靈之戕害已難承受，其後復需多次面對偵審程序中對性
    侵事實之查問更屬不堪，因此，縱Ａ女對相關細節部分或略
    有出入或已遺忘，亦難謂悖於常情。
  2.就性侵次數部分，被上訴人固曾向證人即學校戴老師（真實
    姓名年籍請詳卷）表示：上訴人從97年10月底左右，在上開
    住處房屋內，對被上訴人性侵 4次云云。惟查：被上訴人於
    其後歷次警詢、偵審程序中，均始終證稱僅遭上訴人性侵 1
    次，並稱：先前陳稱 4次，第1次就是第1次筆錄陳述上訴人
    性侵伊的事實；第 2次是同學脫伊的褲子就跑掉，伊以為這
    也是性侵害；第 3次是弟弟的同學說外勞脫伊的褲子，伊也
    不記得了；第 4次伊就真的記不起來等語（見新竹地檢署偵
    查卷第13至14頁）。足見被上訴人於證人戴老師向其查證之
    時，並不瞭解何謂「性侵害」，其單純以為遭人褪去褲子即
    屬之。惟同前所述，Ａ女對於上訴人如何對伊為性侵害過程
    ，始終陳述一致，縱事發當時，因僅為小學 5年級學生，而
    不瞭解「性侵害」定義，此瑕疵並不影響Ａ女前開證述之真
    實性，要屬當然。
  3.至Ｂ男於警詢及偵查時，均證稱有親眼目睹上訴人脫下褲子
    ，露出生殖器，且其並未於門外哭泣等語，核與Ａ女證稱上
    訴人先係將Ｂ男趕出房間鎖上門、脫去Ａ女褲子後，再脫去
    自己的褲子對Ａ女為性侵行為，而Ｂ男則在門外哭泣之過程
    ，或有不符。惟經原法院刑事庭於審理時，再次詢問Ｂ男前
    開證述內容是否屬實，Ｂ男則證稱：伊只有看到上訴人把被
    上訴人壓在地上而已。實際上沒有看到上訴人下體。伊不知
    道門有沒有鎖。但是姐姐和上訴人在房間裡面，伊在房間外
    面等語（見原法院刑事卷第60至61頁），足見Ａ女之證述案
    發時Ｂ男在門外等語，應為可採。又參諸Ｂ男係 88年5月生
    （真實年籍詳卷），其於97年及98年間製作警詢、偵訊筆錄
    及至原法院刑事庭作證時，甫年滿10歲，其智識能力尚有未
    足，故難免於警詢或偵訊中，對於事發經過過度渲染或誇大
    ，惟此部分結果與真實性無礙，則仍非不得予以採信。實則
    ，證人Ｂ男證述：上訴人與Ａ女曾單獨在房間內，有看到上
    訴人將Ａ女壓在地上，而自己則在房門外等語，核與Ａ女始
    終堅稱：上訴人先把Ｂ男推出去，把門反鎖後，才對伊為性
    侵害行為等情，互核相符，從而，自難以Ａ女與Ｂ男前開陳
    述不一為由，逕認其二人所言全部不可採信。
  (三)第查，證人即Ｂ男授課戴老師於原法院刑事庭中亦證稱：Ｂ
    男是在伊「性騷擾及性侵害防治課程」快下課前，於課堂上
    突然大聲的說Ａ女被侵害，當時伊覺得這不適合在課堂上公
    開討論，就請Ｂ男下課後再告訴伊。一開始伊以為Ｂ男有所
    誤會，但Ｂ男再三強調確有其事，如果不相信的話可以去問
    Ａ女。所以伊才在放學後詢問Ａ女，而Ａ女第一時間言語閃
    爍、支支吾吾，並沒有把事情經過告訴伊，後來伊再詢問之
    後，懷疑有性騷擾的成分在，就告訴學校有此情形，校方表
    示Ａ女比較信任伊，所以希望由伊再進一步詢問，因此伊在
    放學後，才又把Ａ女單獨叫出來，在這次過程中，Ａ女才告
    訴伊確實有被性侵害等語。（見原法院刑事卷第 120頁）可
    知本件起因是年僅10歲Ｂ男偶發性在學校「性騷擾及性侵害
    防治課程」課堂中，臨時發言所致，而證人戴老師於同一天
    向Ａ女查證此事時，Ａ女剛開始係支吾其詞、不太願意談論
    之態度，則上訴人所指「設局陷害」乙說，已令人匪思。又
    依Ａ女父親於警詢時證述：伊於97年4、5月以後，因工作場
    所不相同，已與上訴人互無來往，伊在97年11月17日17時左
    右，因Ａ女就讀學校的主任打電話給伊，才知道有這件事等
    語（見新竹地檢署偵查卷第16至17頁）。則Ａ女及其家人於
    97年 6月以後，與上訴人已無任何接觸，核應無再虛捏Ａ女
    受害情節，故為誣指上訴人之動機或必要；況觀諸「上訴人
    與Ａ女父親互動往來」，可知其二人對彼此雖無深切瞭解，
    然Ａ女父親應知悉上訴人經濟生活並非寬裕（按：上訴人為
    水泥工，其與Ａ女父親係因在同一工作場合工作所認識。）
    ，是縱令Ａ女父親果居心叵測而夥同Ａ女、Ｂ男設局陷害，
    料渠等所擇定之下手對象，亦非經濟困窘之本案上訴人。再
    者，以Ａ女如此年幼識淺之人，如係虛捏情節嫁禍上訴人，
    斷無可能對於受害經過之先後陳述如此相符，又倘非親身經
    歷，當無法牢記其杜撰情節，亦不可能經過偵審一再反覆訊
    （詰）問，就性侵經過仍能為一致之陳述。故綜合上情研判
    ，上訴人辯稱被上訴人或其家人憑空捏造設詞誣陷上訴人云
    云，應屬臨訟狡辯之詞，不足採信。
  (四)又查，Ａ女於97年11月19日前往財團法人國泰綜合醫院新竹
    分院驗傷結果，處女膜七點鐘處有陳舊性傷口，有該院受理
    疑似性侵害事件驗傷診斷書影本1 份在卷可參（見原審卷證
    物袋內），益足證Ａ女所供曾遭上訴人以生殖器侵入其陰道
    之情節非虛。再佐證人廖老師即Ａ女現就讀學校輔導老師，
    到庭證稱：被上訴人有一段時間出現強迫洗手的情形，我們
    問過被上訴人的老師及被上訴人本人，被上訴人之前並沒有
    這樣的情形，我也問過被上訴人原因？被上訴人表示自己的
    手很髒，所以有強迫洗手的情形。被上訴人的防備心很強，
    安排輔導老師的時候，被上訴人會問是否是男老師。又因為
    被上訴人的同學有其鄰居知道被上訴人的事情，所以在被上
    訴人強迫洗手的那段時間，被上訴人有告訴我說他會認為班
    上的同學在講話的時候，是在談論他的事情，他也會常常想
    到之前發生過的事情。被上訴人在輔導的過程中，導師是有
    反應被上訴人有與班上同學容易有衝突，且被上訴人會出現
    當別人說話時，就是談論他的事情。被上訴人雖沒有明確表
    示因此事受到傷害，但是有表示他很煩及害怕，他會煩是因
    為擔心學校的同學知道，害怕是因為看到男生的大人，這是
    聽被上訴人所轉述的等語（見原審卷第62至63頁）。又，參
    之新竹市政府 99年3月25日府社婦字第0990027666號函附之
    被上訴人「心理諮商資料」（見原審卷第74頁），可知Ａ女
    於案發後有害怕與成年男性相處、擔心他人談及其遭受性侵
    害之不安及焦躁情緒，並出現強迫洗手等心理影響生理之反
    應，由此益徵本件上訴人確有對被上訴人Ａ女為妨害性自主
    之行為。
  (五)末查，上訴人所涉前述妨害性自主之犯行，亦經臺灣苗栗地
    方法院檢察署檢察官提起公訴，並經本院刑事庭判處上訴人
    有期徒刑10年，此有原法院 98年度訴字第356號刑事判決與
    本院98年度上訴字第2664號刑事判決附卷可按，則被上訴人
    主張上訴人對其性侵害自堪信為真實，其請求上訴人依民法
    第184條侵權行為規定，應負賠償責任，於法即屬有據。
六、按不法侵害他人之身體、健康、名譽、自由、信用、隱私、
    貞操，或不法侵害其他人格法益而情節重大者，被害人雖非
    財產上之損害，亦得請求賠償相當之金額，民法第195條第1
    項前段定有明文。又計算非財產上之損害賠償應以實際加害
    之情形、被害人所受精神上痛苦之程度、賠償權利人之身份
    地位、經濟能力，並斟酌賠償義務人之經濟狀況、可歸責之
    程度等定之。本件被上訴人因上訴人前開妨害性自主之行為
    ，致身體受有侵害，精神上亦受有極大痛苦，揆諸上揭規定
    ，被上訴人自得請求上訴人賠償非財產上之損害，即給付相
    當之精神慰撫金。查，被上訴人現為年滿12歲之國一學生，
    無任何財產，上訴人則為43歲（55年11月29日出生）、高中
    肄業，目前從事泥水工，1個月薪資約 3萬多元，名下僅有1
    部汽車等節，業據兩造自承在卷，並經原審依職權調閱兩造
    稅務電子閘門財產所得調件明細表附卷可足憑。原審審酌被
    上訴人於案發時年僅11歲，上訴人竟以違反其意願之方法而
    為強制性交之行為，對被上訴人生理及心理上所造成之影響
    極鉅，此由案發迄今被上訴人仍須持續進行心理輔導足證；
    復考量前開兩造之身份、地位、經濟能力等相關資料，認被
    上訴人請求上訴人應賠償精神慰撫金以 120萬元為適當；逾
    此部分請求，則為無理由，不應准許。
七、綜上所述，被上訴人依據侵權行為之法律關係，請求上訴人
    應給付120萬元，及自98年7月17日即刑事附帶民事起訴狀繕
    本送達翌日（見原審附民卷第 1頁）起至清償日止，按年息
    百分之 5計算之利息，為有理由，應予准許。原審判命上訴
    人給付 120萬元及法定遲延利息，並依被上訴人聲請，命供
    擔保准予宣告假執行，經核於法並無不合。上訴論旨求予廢
    棄改判，為無理由，應予駁回。
八、本件事證已明，兩造其餘攻擊防禦方法及未經援用之證據，
    經本院審酌後，核與本件之結論，不生影響，爰不一一贅述
    ，附此敘明。
九、據上論結，本件上訴為無理由，依民事訴訟法第449條第1項
    、第78條，判決如主文。
中    華    民    國    99    年    9     月    28    日
                民事第三庭    審判長法  官  陳照德
                                    法  官  朱  樑
                                    法  官  曾謀貴
以上正本係照原本作成。
不得上訴。
                                    書記官  王麗珍

中    華    民    國    99    年    9     月    28    日
                                                      Ｓ

司法院資訊處製作；財團法人民間司法改革基金會備份。
